臺灣高等法院刑事裁定　　　　　　　　　100年度抗字第870號
抗　告　人
即　被　告　蔡鴻昌
選任辯護人　王東山律師
　　　　　　許富雄律師
上列被告因殺人等案件，不服臺灣臺北地方法院中華民國100年7
月22日所為延長羈押裁定（100年度重訴字第15號），提起抗告
，本院裁定如下：
    主  文
抗告駁回。
    理  由
一、原裁定意旨略以：本件被告蔡鴻昌、陳和成二人因涉嫌犯刑
    法第271條第1項之殺人罪及同條第2項之殺人未遂罪，被告
    陳和成另涉犯槍砲彈藥刀械管制條例第8條第4項之持有手槍
    罪及同法第12 條第4項之持有子彈罪，前經檢察官提起公訴
    ，經原審於民國100年4月26日訊問後，參酌被告二人之供述
    、證人證詞、內政部警政署刑事警察局100年1月31日刑鑑字
    第0990182125號鑑定書、法務部法醫研究所100年4月21日函
    暨所附解剖鑑定報告書、被害人曾博群之國立臺灣大學醫學
    院附設醫院診斷證明書、被害人林祐緯之臺北市立聯合醫院
    和平院區診斷證明書、扣案之手槍1把及子彈共5顆，交互勾
    稽，認被告二人涉犯上開刑法殺人罪及殺人未遂罪、被告陳
    和成復涉犯上開槍砲彈藥刀械管制條例第8條第4項之持有手
    槍罪及同法第12條第4項之持有子彈罪，渠二人之犯罪嫌疑
    俱屬重大，且渠二人所涉刑法第271條第1項之殺人罪法定刑
    為死刑、無期徒刑或十年以上有期徒刑，為最輕本刑五年以
    上有期徒刑之重罪。原審審酌被告二人涉案情節及不利證據
    之清晰程度，及所涉各罪之法定刑均重，倘均成立犯罪，甚
    可能以數罪併罰論處，罪責均甚嚴重，且均經警拘提到案，
    綜此足認被告二人主觀上應有強烈之逃亡動機，而認有羈押
    必要，故裁定均自100年4月26日起執行羈押在案。茲經原審
    訊問後，認被告二人上揭羈押原因及必要性依然存在，認均
    仍有繼續羈押之必要，故均應自100年7月26日起延長羈押2
    月等語。
二、抗告意旨略以：（一）本件被告無潛逃國外、偷渡出境之記
    錄，加以被告在台灣有固定住所、家人及財產，並無外國護
    照或他國國籍，不可能因涉案而有逃亡或不到庭情事，且當
    日被告打算要投案，只是警方搶先一步逮捕被告，不能因此
    推論被告有逃亡動機，原審以推論方式認定被告二人主觀上
    應有強烈逃亡動機，顯有裁定理由不備之違法。（二）司法
    院大法官釋字第665號解釋，重罪非唯一羈押要件，被告蔡
    鴻昌並無逃亡或滅證情事，依上開司法院解釋意旨，則仍欠
    羈押之必要要件，應以羈押以外之強制處分方式為之，方符
    合比例原則，本案既已傳訊多位證人具結在案，應認相關證
    據資料已調查詳盡，故使用最後強制處分之羈押手段之必要
    性即愈弱。（三）此外涉嫌掏空國民黨黨產之劉家昌，於被
    通緝報到後，仍可解除限制出境，被臺北地院判處18年的王
    令麟，仍准許交保候審，換言之，現行實務對於遭通緝或原
    審判重刑而待審之被告，並非一定要透過羈押之方式，方能
    確保日後上訴審審理或執行之順遂，並請鈞院考量採取以下
    強制處分，如定時向被告轄區派出所報到、讓被告配帶電子
    監控設備或其他替代羈押之強制處分等手段，懇請廢棄原裁
    定，准予具保停止羈押云云。
三、按被告有無繼續羈押之必要，應許由法院斟酌訴訟進行程度
    及其他一切情事而為認定（最高法院46年度台抗字第6號判
    例可參）。而關於羈押與否之審查，其目的僅在判斷有無實
    施羈押強制處分之必要，並非認定被告有無犯罪之實體審判
    程序，故關於羈押之要件，無須經嚴格證明，以經釋明得以
    自由證明為已足；至於被告是否成立犯罪，乃本案實體上應
    予判斷之問題。故被告有無羈押之必要，法院僅須審查被告
    犯罪嫌疑是否重大、有無羈押原因、以及有無賴羈押以保全
    偵審或執行之必要，由法院就具體個案情節予以斟酌決定，
    如就客觀情事觀察，法院許可羈押之裁定或延長羈押之裁定
    ，在目的與手段間之衡量並無明顯違反比例原則情形，即無
    違法或不當可言。司法院大法官釋字第665號就刑事訴訟法
    第101條第1項第3款規定之合憲解釋於理由中明載：「刑事
    訴訟法第101條第1項第3款規定之羈押，係因被告所犯為死
    刑、無期徒刑或最輕本刑為5年以上有期徒刑之罪者，其可
    預期判決之刑度既重，該被告為規避刑罰之執行而妨礙追訴
    、審判程序進行之可能性增加，國家刑罰權有難以實現之危
    險，該規定旨在確保訴訟程序順利進行，使國家刑罰權得以
    實現，以維持重大之社會秩序及增進重大之公共利益，其目
    的洵屬正當。又基於憲法保障人民身體自由之意旨，被告犯
    上開條款之罪嫌疑重大者，仍應有相當理由認為其有逃亡、
    湮滅、偽造、變造證據或勾串共犯或證人等之虞，法院斟酌
    命該被告具保、責付或限制住居等侵害較小之手段，均不足
    以確保追訴、審判或執行程序之順利進行，始符合該條款規
    定，非予羈押，顯難進行追訴、審判或執行之要件，此際羈
    押乃為維持刑事司法權有效行使之最後必要手段，於此範圍
    內，尚未逾越憲法第23條規定之比例原則，符合本院釋字第
    392號、第653號、第654號解釋意旨，與憲法第8條保障人民
    身體自由及第16條保障人民訴訟權之意旨，尚無違背。」可
    知其非宣告刑事訴訟法第101條第1項第3款之重罪羈押原因
    違憲，係要求附加考量被告除犯重罪之外，是否有相當理由
    認其有逃亡、湮滅、偽造、變造證據或勾串共犯或證人等之
    虞，依法條體系解釋，該等附加考量與單純考量同條第1項
    第1款、第2款之羈押原因仍有程度之不同，應予區別，否則
    不啻等同廢除同條第1項第3款之羈押原因。基此，伴同重罪
    羈押考量逃亡、湮滅、偽造、變造證據或勾串共犯或證人之
    虞，與單純考量有逃亡、湮滅、偽造、變造證據或勾串共犯
    或證人之虞之羈押原因，強度應有差異，即伴同重罪羈押考
    量之逃亡、湮滅、偽造、變造證據或勾串共犯或證人之虞，
    其理由強度未必足夠為單獨之羈押原因，然得以與重罪羈押
    之羈押原因互為相佐。
四、經查：
(一)本件抗告人即被告蔡鴻昌因涉犯刑法第271條第1項之殺人罪
    、同條第2項殺人未遂罪犯行，經原審法院審酌檢察官所提
    出之被告供述、證人曾博群、龐來安、高立人等人之指證訴
    在卷，並有台北市立聯合醫院和平院區診斷證明書、國立臺
    灣大學醫學院附設醫院診斷證明書、法務部法醫研究所100
    年4月21日函及檢附解剖鑑定報告書、內政部警政署刑事警
    察局100年1月31日刑鑑字第990182125號鑑定書、現場監視
    錄影畫面照片及原審勘驗筆錄、扣案手槍1枝、子彈2顆、霰
    彈3顆等物，堪認其犯罪嫌疑確係重大，且其所犯刑法第271
    條第1項殺人罪，係屬最輕本刑10年以上有期徒刑之罪，衡
    諸被告已受重刑追訴，客觀上增加其畏罪潛逃之動機，自有
    相當理由認為被告有規避刑罰之執行，而有妨害審判、執行
    程序順利進行之可能性，符合刑事訴訟法第101條第1項第3
    款之情形，復參以被告犯罪後隨即搭車逃離現場，嗣經警拘
    捕到案後，又矢口否認上開犯行，其逃匿以規避審判程序進
    行及刑罰執行之可能性甚高；且查該案件目前仍由原審審理
    中，為確保日後審判進行及刑之執行，自仍有羈押之必要，
    核與比例原則並無違悖。考諸司法院大法官會議釋字第665
    號，之所以為對刑事訴訟法第101條第1項第3款，作出異於
    條文文義及傳統實務見解之限制解釋，認犯重罪不得作為羈
    押被告之唯一理由，無非要箝制並防止行政機關濫權羈押被
    告；然如經法院審查結果，亦認被告犯有重罪，為保全審判
    程序及日後之執行，而有羈押之必要者，即得羈押被告；良
    以遭判處重刑者常伴有逃亡、滅證之高度可能，此係趨吉避
    凶、脫免刑責、不甘受罰之基本人性，自有相當理由認為其
    有逃亡、滅證之可能，其逃匿以規避審判程序進行及刑罰執
    行之可能性甚高；若僅命被告具保、責付或限制住居等侵害
    較小之手段，均不足以確保審判或執行程序之順利進行，而
    本案尚未確定，仍有繼續羈押被告之必要。再審酌被告邀集
    友人持槍前往公眾場合尋仇濫射，危害社會治安甚鉅，權衡
    國家刑事司法權之有效行使、社會秩序及公共利益、被告人
    身自由之私益及防禦權受限制之程度，認對被告維持羈押處
    分尚屬適當、必要，合乎比例原則，猶無法以具保替代羈押
    。再有無羈押之必要性，得否具保、責付、限制住居而停止
    羈押，亦屬事實審法院得自由裁量、判斷之職權，本件確有
    繼續羈押之原因及必要等情，已如前述，原法院審酌全案卷
    證及聲請人即被告上揭聲請理由各情，認前開羈押原因尚未
    消滅，並斟酌命聲請人即被告具保、責付或限制住居等侵害
    較小之手段，均不足以確保審判或執行程序之順利進行等情
    ，自無從准予聲請人即被告以具保及限制住居等方式替代之
    ，此與司法院大法官會議釋字第665號解釋之意旨亦無相違
    。
(二)至於抗告意旨指稱被告無外國護照或他國國籍，亦無潛逃國
    外、偷渡出境之記錄，加以被告在台灣有固定住所、家人及
    財產，無逃亡之虞，然查被告於本案案發後，未主動自首，
    翌日始經警拘提逮捕等情，有台北市政府警察局中正第一分
    局案件移送書及警詢筆錄等可憑，被告空言辯稱並無逃亡之
    意只是被警察搶先逮捕云云，不足採信。抗告意旨另指稱劉
    家昌、王令麟獲准交保候審云云，惟此為法院就個別被告具
    體情形依法裁量職權之行使，尚非得由抗告人徒憑己見，任
    意比附攀引他案所得主張，亦不足以動搖被告等應予延長羈
    押之裁定，均不足採。
五、從而，原審法院所為延長羈押裁定核無不合。抗告意旨指摘
    原裁定不當，請求撤銷原裁定，為無理由，應予駁回。
據上論斷，應依刑事訴訟法第412條，裁定如主文。
中    華    民    國    100    年    8    月    8     日
                  刑事第十八庭審判長法  官   吳鴻章
                                    法  官   曾淑華
                                    法  官   汪梅芬
以上正本證明與原本無異。
不得再抗告。
                                    書記官   劉寶鈴
中    華    民    國   100    年    8     月    9     日